【裁判字號】    95,重訴,1342
【裁判日期】    950724
【裁判案由】    違反槍砲彈藥刀械管制條例等
【裁判全文】
臺灣臺中地方法院刑事判決  95年度重訴字第1342號
公  訴  人  臺灣臺中地方法院檢察署檢察官
被      告  辛○○
                    （另案於臺灣臺中監獄執行中）
指定辯護人  本院公設辯護人  乙○○
上列被告因違反槍砲彈藥刀械管制條例等案件，經檢察官提起公
訴（九十五年度偵字第六０七０號），本院判決如下：
    主    文
辛○○無罪。
    理    由
一、公訴意旨略以：被告辛○○與丁○○（另案由臺灣臺中地方
    法院檢察署檢察官偵辦中）、甲○○（另案由本院他股審理
    中）於民國九十五年二月十一日凌晨共乘車牌號碼八二０五
    －ＮＣ號自用小客車，因丁○○涉及多起強盜案，為警所緝
    捕，當日凌晨二時十分許內政部警政署刑事警察局、臺中市
    警察局第三分局人員在臺中市西屯區○○○路、安和路附近
    追查得丁○○之行蹤並欲逮捕丁○○，丁○○乃駕車衝撞警
    方，經警對空鳴槍並鳴警笛追逐，丁○○命後座之被告從駕
    駛座下方取出箱子交給甲○○，甲○○將手槍一支交予丁○○拉槍機後，丁○○再交予被告，由被告對警方追緝人員射
    擊二槍，丁○○等又於黎明路路段丟擲疑似手榴彈之物，然
    後在美村路、五權五街附近棄車逃逸。當日凌晨三時許，甲○○在臺中市○○○路○段六四之四號金錢豹酒店停車場為
    警查獲，並帶同警方在棄置之車牌號碼八二０五－ＮＣ號自
    用小客車查獲疑似手榴彈三枚、手銬三副、電擊棒二支、電
    話三支、安全帽一頂、改造子彈一顆、鴨舌帽一頂、西瓜刀
    一支、注射針筒一支、玻璃球管一支、塑膠吸管一支、尼龍
    繩一包、瓦斯鋼瓶一個、伸縮警棍一支、望遠鏡一支、手提
    箱一個、側背包一個，被告則於九十五年三月十四日下午七
    時許向臺中市警察局第三分局投案。因認被告所為涉犯刑法
    第二百七十一條第一項、第二項（經公訴人當庭更正）、違
    反槍砲彈藥刀械管制條例第七條第一項之罪嫌。
二、按犯罪事實應依證據認定之，無證據不得認定犯罪事實；又
    不能證明被告犯罪或其行為不罰者，應諭知無罪之判決，刑
    事訴訟法第一百五十四條第二項、第三百零一條第一項分別
    定有明文；且認定不利於被告之事實，須依積極證據，苟積
    極證據不足為不利於被告事實之認定時，即應為有利於被告
    之認定，更不必有何有利之證據；認定犯罪事實所憑之證據
    ，雖不以直接證據為限，間接證據亦包括在內；然而無論直
    接或間接證據，其為訴訟上之證明，須於通常一般之人均不
    致有所懷疑，而得確信其為真實之程度者，始得據為有罪之
    認定，倘其證明尚未達到此一程度，而有合理之懷疑存在時
    ，基於無罪推定之原則，即應為無罪之判決（最高法院三十
    年上字第八一六號、七十六年臺上字第四九八六號判例意旨
    參照）。本件公訴人認被告辛○○涉犯違反槍砲彈藥刀械管
    制條例等罪嫌，無非以被告於警詢中之自白、員警職務報告
    書、證人甲○○陳述及扣案之證物等為據。
三、證據能力之判斷：
  (一)按刑事審判為發現實質之真實，採直接審理及言詞審理主義
    ，證據資料必須能由法院以直接及言詞審理之方式加以調查
    ，證人不得以書面陳述，必須到庭以言詞陳述，始具證據能
    力，而得採為判斷之依據。司法警察官本於其職務作成之報
    告文書，或係基於他人之陳述而作成，或係基於其本身之見
    聞而撰具，均無從由法院依直接及言詞審理方式加以調查，
    應無證據能力，不能認為刑事訴訟法第一百六十五條第一項
    所稱「其他文書可為證據者」之證據書類，縱令已將之向被
    告宣讀或告以要旨，依同法第一百五十五條第二項規定，亦
    不能遽採為有罪判決之論據（最高法院九十五年度台上字第
    三三四三號判決意旨參照）。本案公訴人所舉之員警職務報
    告書，係員警戊○○於審判外所製作，經訊之證人戊○○證
    稱係依據其他追緝員警所述內容而製作，並非親自見聞（參
    本院卷(一)，第一百三十一頁），揆諸首揭判例意旨，該職務
    報告顯不具證據能力，自不得作為本案認定事實之依據。
  (二)按證人之證言是否足以證明要證事實，即證言是否具有實質
    之證據力，應以其是否具有憑信性為前提，其憑信性如何，
    依自由心證原則，法院有斟酌取捨之權，惟法院之自由判斷
    ，亦不能違背經驗法則及論理法則，尤無所謂案重初供原則
    存在；又刑事訴訟法第一百五十九條之二規定：「被告以外
    之人於檢察事務官、司法警察官或司法警察調查中所為之陳
    述，與審判中不符時，其先前之陳述具有較可信之特別情形
    ，且為證明犯罪事實存否所必要者，得為證據」，係以被告
    以外之人於檢察事務官、司法警察（官）調查中之陳述，性
    質上屬傳聞證據，違背直接審理及言詞審理原則，原則上不
    認其具證據能力，惟依刑事訴訟法第二百二十八條第二項、
    法院組織法第六十六條之三第一項第二款之規定，檢察事務
    官有調查犯罪及蒐集證據與詢問告訴人、告發人、證人或鑑
    定人之權限，刑事訴訟法第二百二十九條至第二百三十一條
    之一，亦規定司法警察（官）具有調查犯罪嫌疑人犯罪情形
    及蒐集證據等職權，若以其等調查所得證據資料，一昧排除
    ，自違背實體真實發見之訴訟目的，是以先前與審判中不符
    之陳述，具有較可信之特別情形，且為證明犯罪事實存否所
    必要者，例外認有證據能力，此與籠統之所謂「案重初供」
    者迥然不同；衡諸證人甲○○、丁○○於警詢時所為之陳述
    ，距離犯罪事實發生時間最近，記憶較為清晰可靠，動機最
    為單純，且訊之證人甲○○等二人均未證述於警詢過程中，
    受有強暴、脅迫、利誘、詐欺等不正當之訊問，自具有較為
    可信之特別情況，且為證明被告犯罪事實之存否所必要，依
    法得為證據。
  (三)被告辛○○並未抗辯其於警詢中之自白，非出於任意性，或
    筆錄記載與其陳述內容不一致，該警詢自白，依法即有證據
    能力。
四、關於被告涉犯違反槍砲彈藥刀械管制條例罪部分：
  (一)按事實之認定，應憑證據，苟未能發現相當確實之證據或證
    據不足以證明，自不能以推測或擬制之方法以為裁判之基礎
    。又槍砲彈藥刀械管制條例第四條所稱各式槍砲，或子彈等
    各式彈藥，須可發射金屬或子彈具有殺傷力，或具有殺傷力
    、破壞性，始足當之；蓋就立法目的言，若槍枝、子彈未具
    上揭各該性質而無危險性，自無管制之必要。經查，被告辛○○於警詢、偵訊中固曾坦承持有八厘米制式手槍，克拉克
    改造手槍等（參警卷第二十六頁，偵卷第十三頁）；然按被
    告之自白，不得作為有罪判決之唯一證據，仍應調查其他必
    要之證據，以察其是否與事實相符，刑事訴訟法第一百五十
    六條第二項定有明文。本件並未扣得如起訴書所載之槍枝，
    是被告所陳稱之槍枝是否為制式手槍或改造手槍？且材質、
    槍枝款式、構造、功能是否與制式手槍均完全相同？再改造
    槍枝一般言因非屬專業人士所製造而不具穩定性，則被告所
    持有之槍枝穩定性如何？能否達於所謂「最具威力之發射動
    能」？即是否能達一般鑑定單位之鑑驗結果之所謂有「殺傷
    力」？本案因未扣得任何槍枝，自無任何確切之證據足資為
    證明。
  (二)證人甲○○、丁○○二人於警詢中固均陳述被告辛○○所持
    有之槍枝型式及被告曾有擊發之行為等語（參警卷，第六十
    四頁至第七十二頁；本院卷(一)，第三十四頁至三十八頁），
    惟其二人於本院審理時為證述時，即一致否認警詢所言屬實
    ，而稱不知發生何事云云（參本院卷(一)，第一百十頁至一百
    三十頁；第一百三十三頁至一百五十頁）；而查證人甲○○
    等二人均非屬槍砲科目之專業人士，所言槍枝型式等，復乏
    科學檢驗以憑佐證，是其等於警詢時就被告持有槍枝等部分
    之證詞，自不能遽予採信。
  (三)證人即製作職務報告之小隊長戊○○到庭證稱，其並未參與
    本件追緝被告辛○○等人之偵查作為（參本院卷(一)，第一百
    三十一頁），從而，其亦無從證明被告於為警追緝過程中是
    否持有槍枝；另員警丙○○雖於本院到庭證稱，於追緝過程
    中，前車後座之人曾探頭對其等追緝員警所駕駛之偵防車開
    槍射擊，然其亦言，於追緝過程中，情況緊急，僅聽到槍聲
    ，無法看到槍枝等情（參本院卷(二)，第九頁以次），是證人
    丙○○亦未目睹被告所持槍枝外型；則本案被告所持有之槍
    枝究否為制式槍枝，或具有殺傷力之改造槍枝，亦屬有疑。
  (四)扣案之子彈、手榴彈係自甲○○所承租之車牌號碼八二０五
    －ＮＣ號自用小客車上所查獲（參卷附內政部警政署刑事警
    察局搜索扣押筆錄，證人甲○○、劉銘聲警詢之陳述，租約
    影本，見警卷第八十九、四十七、四十九及五十二頁），被
    告辛○○則否認為其所有；且查：子彈部分，經送請刑事警
    察局鑑驗結果，係土造子彈，經實際試射，無法擊發，認不
    具殺傷力，此有該局九十五年三月二日刑鑑字第０九五００
    二五七二八號鑑定書影本乙份附卷可憑（參本院卷(一)，第三
    十九頁以次）；另手榴彈部分，經本院委請中部地區彈藥庫
    未爆彈處理組組長己○○到庭鑑識結果，認屬教學用彈，該
    彈體一體成型，無擊針，無法加裝引信，不具爆破力（參本
    院卷(二)，第六十四頁），從而，該手榴彈自不具殺傷力。是
    本件扣案之疑似槍砲部分，顯均非屬槍砲彈藥刀械管制條例
    所管制之彈藥；而其餘扣案物品，則有手銬、電擊棒、電話
    、安全帽、鴨舌帽、西瓜刀、注射針筒、玻璃球管、塑膠吸
    管、尼龍繩、瓦斯鋼瓶、伸縮警棍、望遠鏡、手提箱、側背
    包等物，明顯俱非屬槍砲、彈藥類之物品，自亦不足為不利
    被告之認定。
  (五)綜上所述，本件依調查證據所得，固得以證明被告辛○○於
    案發之際曾短暫持有型似槍枝之物品，但因無槍彈扣案，而
    無法證明該槍彈具有殺傷力，自非屬槍砲彈藥刀械管制條例
    第四條第一款之「手槍及其他可發射金屬或子彈具有殺傷力
    之槍枝」及第二款之「彈藥」。從而，關於被告是否涉犯上
    揭違反槍砲彈藥刀械管制條例之犯行，本院尚無從達通常一
    般之人均不致有所懷疑，而得確信其為真實之程度，而容有
    合理之懷疑存在。
五、關於被告涉犯殺人未遂罪部分：
  (一)按行為後法律有變更者，適用行為時之法律。但行為後之法
    律有利於行為人者，適用最有利於行為人之法律，刑法第二
    條第一項定有明文。本件被告行為時，刑法第二十六條規定
    ，未遂犯之處罰，得按既遂犯之刑減輕之。但其行為不能發
    生犯罪之結果，又無危險者，減輕或免除其刑。惟民國九十
    五年七月一日修正公布施行之刑法第二十五、二十六條則分
    別規定：「已著手於犯罪行為之實行而不遂者，為未遂犯。
    未遂犯之處罰，以有特別規定者為限，並得按既遂犯之刑減
    輕之。」、「行為不能發生犯罪之結果，又無危險者，不罰
    。」比較修正前後之不能未遂之處罰規定，以九十五年七月
    一日修正公布施行後之規定，較有利於被告，則應依刑法第
    二條第一項前段，適用修正後刑法第二十五、二十六條規定
    ，以定不能未遂之處罰。
  (二)本件被告辛○○警詢時坦承其於系爭車輛內係坐右後座，且
    持槍對後方追緝之員警開槍（參警卷第二十六、二十七頁）
    ，嗣則改稱係對空鳴槍，而否認上情；然參酌證人甲○○、
    丁○○於警詢時均一致供述，被告曾持槍朝員警方向開槍（
    參警卷，六十五頁；本院卷(一)，第三十五頁），承辦員警丙○○於本院審理時亦證述，確曾見到前車後座之人探頭出來
    朝其等所駕駛之偵防車開槍，有聽到槍聲等語（參本院卷(二)
    ，第十四頁）；證人三人所述內容，顯與被告警詢供述相符
    ，足見被告警詢中之自白確與事實相符；且查，被告如係為
    示警作用而對空鳴槍，僅須手持槍械伸出車外對空鳴槍即可
    ，而無須自車內探頭出車外後，朝後方追逐之員警人車方向
    射擊。綜上，本院認被告嗣後否認對警開槍行為，顯係卸責
    之詞不足採信。
  (三)被告辛○○於本案審理時，一再自承未曾服兵役，不懂槍枝
    ，不知槍枝有無殺傷力等語；然其於遭受後方員警所駕駛車
    輛追逐時，經同車之他人交付外型近似槍枝而疑似槍枝之物
    品後，即一再探頭對後方追逐之人車擊發，其主觀上顯具有
    即使有人因此而傷亡，亦在所不惜之不確定故意，本院認被
    告於本案確實具有殺人犯意，且已著手於殺人行為之實行，
    惟因故不遂。
  (四)按刑法處罰未遂罪之精神，係以其著手於犯罪之實行，雖因
    意外障礙不遂，而有發生實害之危險，不能不加以制裁，故
    刑法第三十九條第一項後段之不能犯，亦係指該項行為有發
    生實害之危險者而言，如實際上本不能發生損害，即無何種
    危險之可言，自不成立犯罪（最高法院十九年上字第一三三
    五號判例意旨參照）。而修正刑法第二十六條之修正理由二
    ，稱「關於未遂犯之規定，學理中有採客觀未遂論、主觀未
    遂論、或折衷之『印象理論』。參諸不能犯之前提係以法益
    未受侵害或未有受侵害之危險，如仍對於不能發生法益侵害
    或危險之行為課處刑罰，無異對於行為人表露其主觀心態對
    法律敵對性之制裁，在現代刑法思潮下，似欠合理性。因此
    ，基於刑法謙抑原則、法益保護之功能及未遂犯之整體理論
    ，宜改採客觀未遂論，亦即行為如不能發生犯罪之結果，又
    無危險者，不構成刑事犯罪。」，足見修法後，刑法關於不
    能未遂亦採同最高法院上揭判例意旨。茲應探究者，乃被告
    辛○○上揭殺人未遂行為，是否確有「不能未遂」之情形。
    經訊之證人即追緝員警丙○○證稱，因急於追緝人犯而未找
    尋被告擊發之彈頭，且無法研判落彈點在何處（參本院卷(二)
    ，第十八頁），據之足見，該員警等所乘坐之偵防車並未受
    到槍擊，無人員受傷，或車輛受損之情形；從而，亦不能認
    被告開槍後，確有子彈射出擊破物品或擊傷人員，進而推認
    該槍枝具殺傷力。再查，本件被告所持有朝警射擊之槍枝，
    並未尋獲扣案，致無從為具否殺傷力之鑑定，業如前揭；綜
    上，本件被告雖有持槍朝員警射擊之舉，惟該槍枝既無從依
    擊發後之結果或依科學檢驗方法證明為具有殺傷力，自應為
    被告有利之認定，認該槍枝並不具殺傷力，而不足以傷害或
    致人於死，即無任何危險之可言；是被告上揭殺人未遂行為
    ，應屬不能未遂，依修正後刑法第二十六條之規定為不罰之
    行為。
六、綜上所述，本案關於被告辛○○持有槍彈部分，因證據尚不
    足證明被告確有該等犯行，而被告殺人未遂部分，則屬不能
    未遂，而為刑法所不罰之行為；爰依首揭刑事訴訟法第三百
    零一條第一項規定，為被告無罪之諭知。
據上論斷，應依刑事訴訟法第三百零一條第一項，判決如主文。
本案經檢察官庚○○到庭執行職務
中    華    民    國    95    年    7     月    24    日
                  刑事第十二庭  審判長法  官  王鏗普
                                      法  官  莊深淵
                                      法  官  唐敏寶
以上正本證明與原本相符
如不服本判決，應於收受本判決後十日內向本院提出上訴書狀，
其未敘述上訴理由者，並得於提起上訴後十日內向本院補提理由
書狀（均須按他造當事人之人數附繕本）「切勿逕送上級法院」
                                      書記官  楊家印
中    華    民    國    95    年    7     月    24    日


司法院資訊處製作；財團法人民間司法改革基金會備份。
